【裁判字號】    92,上易,1169
【裁判日期】    921204
【裁判案由】    詐欺
【裁判全文】
臺灣高等法院高雄分院刑事判決                  九十二年度上易字第一一六九號
    上 訴 人即
    自  訴  人  丙○○
    代  理  人  侯永福律師
    被      告  丁○○
                乙○○
右上訴人因被告等詐欺案件，不服臺灣高雄地方法院九十二年度自字第二六號中華民
國九十二年六月三十日第一審判決，提起上訴，本院判決如左：
    主  文
上訴駁回。
    理  由
一、自訴意旨如自訴狀所載。（如附件）。
二、按犯罪事實應依證據認定之，無證據不得認定犯罪事實；又不能證明被告犯罪者
    ，應諭知無罪之判決，刑事訴訟法第一百五十四條第二項、第三百零一條第一項
    分別定有明文。又認定不利於被告之事實，須依積極證據，苟積極證據不足為不
    利於被告事實之認定時，即應為有利於被告之認定，更不必有何有利之證據（最
    高法院三十年上字第八一六號判例參照）。另事實之認定，應憑證據，如未能發
    現相當證據，或證據不足以證明，自不得以推測或擬制之方法，以為裁判基礎（
    最高法院四十年台上字第八六號判例參照）。再告訴人之告訴，本以使被告受刑
    事追訴為目的，故其陳述是否與事實相符，自應調查其他證據，以資審認，苟其
    所為攻擊之詞，尚有瑕疵，則在此瑕疵未予究明以前，即不能遽採為斷罪之基礎
    （最高法院六十九年台上字第一五三一號判決參照）。又認定犯罪事實所憑之證
    據，雖不以直接證據為限，間接證據亦包括在內；然而無論直接或間接證據，其
    為訴訟上之證明，須於通常一般之人均不致有所懷疑，而得確信其為真實之程度
    者，始得據為有罪之認定，倘其證明尚未達到此一程度，而有合理之懷疑存在，
    無從使事實審法院得有罪之確信時，即應由法院諭知被告無罪之判決（最高法院
    七十六年度台上字第四九八六號判例參照）。次按刑法第三百三十九條第一項詐
    欺罪之成立，以意圖為自己或第三人不法所有，以詐術使人將本人或第三人之物
    交付為要件。所謂以詐術使人交付，必須被詐欺人因其詐術而陷於錯誤，若其所
    用方法，不能認為詐術，亦不致使人陷於錯誤，即不構成該罪（最高法院四十六
    年台上字第二六○號判例）。
三、本件自訴人丙○○認被告丁○○、乙○○涉犯詐欺取財罪嫌，係以投資保障合約
    書一份、合興科技廠辦大樓投資興建計畫書一份、土地登記謄本一份、錄影帶二
    捲為其主要論據。
四、被告丁○○經本院合法傳喚雖均未到庭，惟其於原審訊問時堅決否認有何詐欺犯
    行，辯稱：自訴人匯款新台幣（下同）一千七百三十萬元至合興科技股份有限公
    司（下稱合興公司），是合興公司向自訴人所借的款項，而我們提供二千萬元支
    票及合興公司股票五十張（每張十萬股，面額一百萬元，共計五千萬元）給自訴
    人作擔保，迄今共還了五百九十萬元等語。訊據被告乙○○亦堅決否認有何詐欺
    犯行，辯稱：我們是向自訴人借款，但自訴人認為借錢比較不好看，所以才書立
    投資保障合約書，當初有計畫購買高雄市○鎮區○○段七九五地號土地（下稱系
    爭土地），並請張秋木建築師規劃建廠事宜，後來公司需要調度，我們預計等財
    務狀況穩定後才實際購地建廠等語。
五、經查：
（一）被告乙○○經被告丁○○（合興公司實際負責人）授權以合興公司董事長特別
      助理身分，透過證人郭金生介紹，於九十一年二月七日，與合興公司會計蕭淑
      如共同前往自訴人位於高雄市○○區○○路七號五樓之四住處，向自訴人及其
      夫張簡邦宏取得一千七百三十萬元資金，並於當日簽訂投資保障合約書，被告
      並提供以合興公司為發票人，面額一千七百三十萬元、二百七十萬元之支票各
      一張、二千萬元本票一張交予自訴人，迄今合興公司已陸續還款計五百九十萬
      元等情，業據被告自承在卷，核與自訴人指訴情節及證人張簡邦宏、郭金生、
      張秋木、蕭淑如證述情節相符，並有匯款書三紙、支票二張、本票一張、合興
      公司股票五十張、投資保障合約書一份在卷可稽，被告確自自訴人處取得一千
      七百三十萬元資金，固堪認為真實。
（二）自訴人雖主張被告係以合興公司要購買系爭土地興建廠房，且合興公司即將上
      市上櫃，前景可期為由，而邀集自訴人參與投資云云；惟被告辯稱自訴人提供
      一千七百三十萬元予合興公司，雙方之真意是借款，並非投資。而依證人張秋
      木證稱：「（問：被告向自訴人拿一千七百萬元時，是否有言明要以該筆款項
      購地？）答：當初他們是講一部分是做為購地的資金，一部分要購料。」等語
      （見原審九十二年二月十八日訊問筆錄）；證人歐全益（合興公司總經理）證
      稱：「這筆款項是純粹借給合興公司使用，合興公司有權如何使用。」等語（
      見原審九十二年三月六日訊問筆錄），證人蕭淑如證稱：「我個人認為這應該
      是借錢，而差額二百七十萬元的投資報酬就是利息。」、「當時沒有指明借款
      之用途。」等語（見原審九十二年三月六日訊問筆錄）；而自訴人與合興公司
      簽訂之投資保障合約書對於自訴人所提供資金之用途並未設限於購買系爭土地
      ；再觀諸自訴人所提出之錄影帶內容譯文中，證人張簡邦宏陳稱：「我們是以
      投資計畫模式來作業。」，被告乙○○問張簡邦宏：「可不可以借二億？」，
      張簡邦宏答稱：「二億算什麼！」；嗣被告丁○○與張簡邦宏協議簽立附約、
      本票、支票及股票轉讓協議書，並將償還日期向後延十五甲，並先償還五百萬
      元，尚餘一千五百九十七萬五千元等情，證人張簡邦宏於原審亦證稱：「我以
      我太太的名義匯一千七百三十萬元到合興公司，被告承諾在九十一年五月五日
      還我二千萬元」（見原審第六十五頁）。足見自訴人與被告雖以投資為名，簽
      訂投資保障合約書，然彼此之真意係為借款甚為顯然，「投資保障合約書」只
      是自訴人為求上開借款多一層保障所為之形式；參以倘係投資，於九十一年二
      月七日訂約後，自訴人匯入合興公司帳戶一千七百三十萬元，被告一方竟提供
      以合興公司為發票人，發票日九十一年五月五日、面額一千七百三十萬元及二
      百七十萬元之支票各一張、二千萬元本票一張，以供自訴人擔保及作為利潤，
      顯然違背一般投資共負虧損之原則。
（三）自訴人會與合興公司之上開款項既屬借款，縱令被告向自訴人表示將購買系爭
      土地及合興公司股票即將上市上櫃，對於自訴人是否決定出借款項，並無必然
      之關連性；因此，被告嗣後向自訴人取得之借款雖未用於購買系爭土地，已難
      謂被告係施用詐術；且查合興公司確於九十年間與統一綜合證券股份有限公司
      洽商輔導其股票申請上市（櫃）事宜，此有統一綜合證券股份有限公司九十二
      年四月十一日統證（九二）總字第００七號函一紙在卷可按，更難遽認被告有
      施用詐術；而自訴人亦經風險評估後，認有利可圖始出借款項予合興公司，亦
      不能認自訴人係陷於錯誤始出借該款。又任何財產交易行為，在通常社會生活
      上必有一定程度之風險，不得僅因自訴人事後未獲完全清償，推斷其在交易之
      初陷於錯誤，況自訴人與被告並無約定被告有主動為自訴人排除交易風險之義
      務，倘若單純未為說明財產狀況，縱使自訴人在交易上輕率決定，仍不得與利
      用他人錯誤之詐欺行為相提並論。又本件被告於借款之後，固未依約履行清償
      借款，然被告已陸續還款，此業據證人張簡邦宏證稱：「在九十一年五月三日
      匯款還我五百萬元，後來陸續再還我九十萬元，迄今總共還我五百九十萬元。
      」等語（見原審九十二年二月十八日訊問筆錄）屬實，並有匯款單六張附卷可
      稽，被告等人茍蓄意詐欺，其等既已取得自訴人交付之款項，儘可以各種理由
      搪塞而不交還任何款項，何須償還五百九十萬元？益難遽認被告等人於借款之
      初有不法所有而無意履行清償借款之意圖。
（四）綜上所述，尚難遽認被告等係基於不法意圖，施用詐術使自訴人陷於錯誤而交
      付財物，核與詐欺罪之構成要件有間。本案應係債務不履行之民事糾葛，應循
      民事途逕解決。至於自訴人聲請本院向台北稅捐稽徵處調取合興公司九十一年
      二月至五月之進項發票，以證明自訴人取得上開款項後，根本未購買原料云云
      ，惟有如前述，本件既屬借款，則合興公司如何運用借款，與被告於借款之初
      施用詐術屬與否，並無必然關係，核無函調之必要，併此敘明。
六、原審因而為被告二人均無罪之判決，核無不合，自訴人上訴意旨仍認被告二人有
    詐欺取財犯行而指摘原判決不當，為無理由，應予駁回。
七、被告丁○○經合法傳喚，無正當理由不到庭，爰不待其陳述逕行判決。
據上論結，應依刑事訴訟法第三百六十八條、第三百七十一條，判決如主文。
中      華      民      國    九十二    年     十二     月      四      日
                              臺灣高等法院高雄分院刑事第一庭
                                  審判長法官  曾永宗
                                        法官  郭玫利
                                        法官  邱永貴
右正本證明與原本無異。
不得上訴。
                                  法院書記官  梁雅華
中    華    民    國      九十二      年      十二      月    四    日


司法院資訊處製作；財團法人民間司法改革基金會備份。
